臺灣雲林地方法院民事判決　　　　　　　96年度重訴字第29號
原　　　告　台灣糖業股份有限公司
法定代理人　乙○○
訴訟代理人　葉天祐律師
複代理人　　壬○○
被　　　告　雲林縣北港鎮公所
法定代理人　戊○○
共　　　同
訴訟代理人　辛○○
　　　　　　庚○○
被　　　告　丁○○○
　　　　　　甲○○
兼上二訴訟
共同代理人　丙○○
上一人訴訟
暨複代理人　己○○
上列當事人間請求拆屋還地事件，本院於民國96年11月20日言詞
辯論終結，判決如下：
    主  文
被告雲林縣北港鎮公所應將坐落雲林縣北港鎮○○段七五○地號
土地上如附圖即雲林縣北港地政事務所民國九十六年一月十七日
土地複丈成果圖所示Ａ部分面積二一七點七六八平方公尺木造瓦
頂房屋拆除後，併同被告丙○○、丁○○○及甲○○將該土地交
還原告。
被告丙○○應將前項土地上如附圖所示Ｂ部分面積七七點四○五
平方公尺之地上物拆除，將該土地交還原告。
被告丙○○、丁○○○及甲○○應將前項土地上如附圖所示Ｃ部
分面積七點○九八平方公尺、Ｄ部分面積九點一六五平方公尺土
地交還原告。
本判決於原告以新台幣參佰萬供擔保後，得為假執行。
訴訟費用由被告雲林縣北港鎮公所及丙○○各負擔十分之四，被
告甲○○及丁○○○各負擔十分一。
    事實及理由
甲、程序方面：
    按訴狀送達後，原告不得將原訴變更或追加他訴，但該訴訟
    標的對於數人必須合一確定時，追加其原非當事人之人為當
    事人者，不在此限，民事訴訟法第255 條第1 項第5 款定有
    明文。又請求拆屋還地之訴，對於土地及建物之占有人有合
    一確定之必要。因此，原告追加原非被告之占有人甲○○為
    被告，核無不合，先予敘明。
乙、兩造之主張:
一、原告方面:
（一）坐落雲林縣北港鎮○○段750 地號土地（下稱系爭土地）
      為原告所有，被告雲林縣北港鎮公所（下簡稱北港鎮公所
      ）曾向原告借用系爭土地興建房屋即門牌號碼北港鎮○○
      街1 號房屋（下稱系爭房屋）借予員工吳清老居住使用，
      惟原配住人吳清老已於民國（下同）68年9 月29日死亡，
      目前由吳清老之子即被告丙○○、女甲○○及媳丁○○○
      占有使用。
（二）北港鎮公所並自81年起每年繳納使用費新台幣（下同）40
      7,158 元，繳納至84年為止，自85年起因無經費無法再繳
      納使用費而終止契約，故於終止契約後應拆除系爭房屋，
      併同現住戶即被告丙○○、丁○○○、甲○○將該土地交
      還原告。
（三）又系爭房屋其中如附圖所示Ａ部分面積217.768 平方公尺
      之木造瓦頂建物為被告北港鎮公所所建造，Ｂ部分面積77
      .405 平 方公尺為被告丙○○所增建，Ｃ、Ｄ部分則為空
      地面積共16.263平方公尺。因鎮公所已無占有權源故應由
      被告北港鎮公所負責拆除Ａ部分，被告丙○○負責拆除Ｂ
      部分。
（四）對被告北港鎮公所答辯之陳述：
   1、系爭房屋縱建蓋於日據時代，亦應為北港鎮公所之前身所
      建蓋，但國家接收後，由北港鎮公所承受房屋所有權人地
      位。地上房屋如非北港鎮公所所有，何以要繳納土地使用
      費？若無所有權，何能配住予公所員工吳清老居住，致其
      家屬即被告丙○○等人繼續居住迄今？
   2、北港鎮公所曾於86年1 月30日與北港糖廠協調土地歸還事
      宜，北港鎮公所同意研擬採取法律途徑收回，但因公所財
      政拮据，要求原告負擔訴訟費用等。
   3、原告於86年3 月1 日發函告知北港鎮公所：「原告公司認
      為系爭土地上之房屋係北港鎮公所興建提供員工居住依法
      應由鎮公所以房屋所有權人之名義訴請現住人遷讓房屋，
      再將土地交還，其訴訟費用等均應由鎮公所自行負擔。」
   4、北港鎮公所於86年3 月11日發函催促現住人丙○○等人，
      可見其對於系爭房屋承認有所有權及事實上處分權，而積
      極向現住戶進行催討房屋之搬遷，以利歸還原告土地。
（五）對被告丙○○答辯之陳述：
      否認被告丙○○推測房子可能是他父親所蓋之事實，不可
      能由員工自己蓋房子。如果建物是光復前日據時代北港街
      役場（即日據時代之鄉鎮公所）所有，光復後，建物應由
      北港鎮公所接管。Ａ部分為日據時代建物，其他部分應該
      是光復以後加建。因此，原告本於民法第767 條規定，請
      求被告等人拆屋還地為有理由等語。
（六）並聲明: (1)如主文第1 至第3 項所示; (2)原告願供擔保請
      准宣告假執行; (3)訴訟費用由被告負擔。
二、被告方面：
（一）被告北港鎮部分：
   1、被告原先是無償使用，但後來原告要求被告不可以無償使
      用，被告考慮還有員工住在裡面，所以才在81年至84年間
      繳納使用費，但並沒有說是土地或房子的使用費，後來因
      被告沒有預算，所以雙方就於85年間解除契約。
   2、被告並未在系爭土地上建築系爭房屋，被告應無權拆除。
      系爭房子是在日據時代所建，不清楚是誰蓋的。有配住員
      工之事實，但亦無從證明房屋為北港鎮公所所有。台糖接
      收日據時代之產業，當然概括由台糖取得。以前借用宿舍
      是很平常的事情，當時宿舍都是這樣借來借去的，不能這
      樣就推論房子是北港鎮公所的。被告同意返還系爭房地，
      但是被告沒有房子的處分權，所以不同意拆除房子。
   3、並聲明:(1)原告之訴駁回;(2)訴訟費用由原告負擔。
（二）被告丙○○、甲○○及丁○○○部分：
   1、系爭房屋係承父親吳清老相傳至今，是日據時代台南州北
      港郡北港街役場配置給父親居住至今，系爭房屋係日據時
      代日本人所建造或被告的父親所建造已無從考據，被告出
      生之前就已居住在此，迄今已有6、70年之久。
   2、系爭建物經歲月摧殘已不堪使用，被告丙○○耗盡畢生積
      蓄整修數百萬元，被告沒有增建，只有修建，Ｂ部分為附
      屬Ａ部分之建物，不是被告增建的，因為Ｂ部分是廚房、
      廁所、倉庫，沒有Ｂ部分無法盥洗、居住。因之前係木造
      已腐蝕，被告的父親用支架撐起，被告有修理屋頂，但沒
      有拆掉改建也沒有拓建，被告住時原本就這樣了。
   3、系爭房子目前由被告丙○○、甲○○及丁○○○居住。目
      前丁○○○、甲○○來來去去，他們是寄住在此地，他們
      的東西也都還在這邊，戶口設籍於此。
   4、被告丙○○中風無法謀生，請原告暫緩拆遷或給予補償約
      四、五百萬元，若台糖有急需，願無條件返還，請於一年
      前告知以利另覓處所，或庭上能判決給被告永久居住權，
      至房屋倒塌始歸還土地。
   5、被告等人居住在系爭土地及房屋已6 、70年之久，是否已
      取得地上權?
   6、被告丁○○○並稱：
      房子老舊後我們有修理，花了很多錢，房子是日本人蓋的
      ，當時我公公在日本時代之鎮公所上班，是當時日本時代
      鎮公所配給我公公住的，房子不是我公公蓋的，我嫁過來
      就有了，是誰的房子不清楚。
   7、並聲明:(1)原告之訴駁回;(2)訴訟費用由原告負擔。
丙、兩造所不爭之事實:
一、系爭房屋之原住用人即訴外人吳清老，原任職於日據時代台
    南州北港郡北港街役場（即日據時代之鄉鎮公所），由上開
    街役場配置給吳清老居住。嗣台灣光復後，吳清老續任職於
    被告北港鎮公所，並由北港鎮公所向原告借用系爭土地，連
    同系爭房屋借予吳清老使用。
二、被告北港鎮公所先前係無償借用系爭土地，然自81年起應原
    告要求，於每年繳納使用費407,158 元至84年止，自85年起
    因被告無經費無法再繳納使用費，雙方因而終止契約。
三、系爭房屋之原配住人吳清老已於68年9 月29日死亡，目前由
    吳清老之子即被告丙○○、女甲○○及媳丁○○○占有使用
    。且被告丙○○自出生即居住在系爭土地及房屋上，已達6
    、70年之久。
四、系爭房屋之主建物即附圖所示Ａ部分面積217.768 平方公尺
    之木造瓦頂建物為日據時期所建造，Ｂ部分面積77.405平方
    公尺為增建部分，目前供廚房、廁所及倉庫使用，Ｃ、Ｄ部
    分則為空地面積共16.263平方公尺。
丁、本件主要之爭點在於：
一、系爭建物是否為被告北港鎮公所所有，北港鎮公所是否有拆
    除之權利與義務?
二、被告丙○○就系爭土地是否已取得地上權? 其與被告甲○○
    、丁○○○是否有拆遷之義務?
戊、得心證之理由：
一、查系爭土地係原告於台灣光復後，自「日糖興業株式會社」
    接受北港段1172-99 及1172-44 號土地後，分割為同段0000
    -000號土地，再由該號土地重測而來。然原告接管上開土地
    時並無接管系爭房屋之資料等情，有原告提出之經濟部44年
    7 月經台（44）營字第07372 號證明書（抄件）及台灣糖業
    公司雲林區處函暨所附上開土地登記簿謄本等件在卷可按（
    本院96年度重訴字第29號卷第181 頁及第187 至203 頁），
    則系爭房屋是否為原告所接管之資產，尚有疑問。
二、而查:
（一）系爭房屋之原住用人即訴外人吳清老，原係任職於日據時
      代台南州北港郡北港街役場（即現在之鄉鎮公所），由上
      開街役場將系爭房屋配置給吳清老居住使用。嗣台灣光復
      後，吳清老續任職於被告北港鎮公所職員，並由北港鎮公
      所向原告借用系爭土地，連同系爭房屋借予吳清老使用。
      嗣吳清老過逝後，續由被告即吳清老之子丙○○、女甲○○及媳丁○○○繼續占有使用迄今，為兩造所不爭，自堪
      信屬實。
（二）且系爭房屋自61年起，其稅籍所有人或管理人均為被告北
      港鎮公所，亦為被告北港鎮公所所不爭執，並有雲林縣稅
      捐稽徵處房屋稅籍證明書及雲林縣房屋稅籍登記表在卷可
      按（上開卷第212 、213 頁）。
（三）再者，台灣糖業公司北港糖廠為執行立法院第87期各委員
      會第18次聯席會議議事錄第7 條: 「本公司應於82年度前
      將所有無償出借土地收回」之決議，而於80年11月15日以
      港管字第91001003號函被告北港鎮公所，請被告就「一、
      『以地易地』方式辦理產權交換或編列預算價購。二、比
      照本公司出租土地方式繳納使用費。三、無需使用者將地
      上物拆除後無償交還本廠。」擇一惠辦時。被告職員於該
      函以「一、該筆土地位屬仁安里大安街，現為本所員工及
      退休人員宿舍。二、先予承租，待財源充裕時再予價購。
      」擬辦，有該函影本在卷可按（上開卷第66頁）。嗣被告
      亦依該函擬辦意旨，自81年至84年止，每年支付使用費40
      7,158 元，於85年起，始因無預算而與原告終止使用系爭
      土地契約等情，亦為兩造所不爭執。
（四）綜合上情，系爭房屋應係被告北港鎮公所於台灣光復時，
      自日人手中接管之資產，其為系爭房屋之所有權人，應足
      認定。北港鎮公所辯稱其非系爭房屋之所有權人，無事實
      上之處分權云云，為無可採。
（五）至於被告丙○○所辯系爭房屋有可能係其父吳清老所建乙
      節，為原告所否認，而被告未能提出任何證據以實其說，
      難認屬實。
三、按所有人對於無權占有其所有物者，得請求返還之。對於妨
    害其所有權者，得請求除去之，民法第767 條定有明文。被
    告北港鎮公所與原告間就系爭土地之租約，既經雙方同意終
    止，則租約終止後之占有即屬無權占有。且被告丙○○、甲○○及丁○○○居住占有系爭土地，係由於被告北港鎮公所
    將系爭土地及房屋借予其等之父吳清老使用而來，然被告北
    港鎮公所既已無權占有系爭土地，則被告丙○○、甲○○及
    丁○○○等3人，就系爭土地自亦無占有之權源。
四、且系爭房屋之主建物即附圖所示Ａ部分面積217.768 平方公
    尺之木造瓦頂建物為日據時期所建造之原始建物；Ｂ部分面
    積77.405平方公尺部分係增建部分，目前供廚房、廁所及倉
    庫使用。被告丙○○雖辯稱其只有整修，並未增建等語。然
    其亦稱因之前係木造已腐蝕，被告的父親用支架撐起等語，
    且參酌該部分之建材為輕鋼架、較新，核與上開Ａ部分之主
    要建材為木材有明顯之差別，有本院現場勘驗筆錄暨照片在
    卷可參（上開卷第25至35頁），堪認被告上開整修已達增建
    之程度，其有拆除之義務，足以認定。
五、從而，原告本於所有權之權能，請求(1)被告北港鎮公所應將
    坐落系爭土地上如附圖Ａ部分面積217.768 平方公尺木造瓦
    頂房屋拆除後，併同被告丙○○、丁○○○及甲○○將該土
    地交還原告。(2)被告丙○○應將如附圖所示Ｂ部分面積77.
    405平方公尺之地上物拆除，將該土地交還原告。(3)被告丙○○、丁○○○及甲○○應將如附圖所示Ｃ部分面積7.098
    平方公尺、Ｄ部分面積9.165 平方公尺土地交還原告，為有
    理由，應予准許。
六、本件事證已臻明確，兩造其餘主張及舉證，經核與本件判決
    結果不生影響，爰不一一論述。另被告丙○○所辯其居住在
    系爭土地及房屋上，已達6 、70年之久，是否已取得地上權
    乙節，因其並未具體主張其有如何符合地上權之要件事實，
    本院無從審酌，自難認為其已合法提出上開抗辯，均併此敘
    明。
七、假執行之宣告：
    原告陳明願供擔保，聲請宣告假執行，核無不合，爰酌定相
    當之擔保金額准許之。
八、訴訟費用負擔之依據：民事訴訟法第78條、第85條第1 項後
    段。
中　　華　　民　　國　　96　　年　　12　　月　　4 　　日
                  民事第二庭    法  官  黃一馨
以上正本係照原本作成
如對本判決上訴，須於判決送達後20日內向本院提出上訴狀
中　　華　　民　　國　　96　　年　　12　　月　　4 　　日
                                書記官　王秀如
